台灣高等法院民事判決　九十年度上易字第四五四號
　　上　訴　人　易昭工程有限公司
　　法定代理人　姚美雪
　　　　　　　　林朝文
　　被　上訴人　舜博工程有限公司
　　法定代理人　劉天賜
右當事人間請求給付工程款事件，上訴人對於中華民國九十年六月十八日台灣台北地
方法院八十八年度訴字第四九三三號第一審判決提起上訴，本院判決如左：
    主    文
原判決關於命上訴人給付超過新台幣貳拾肆萬陸仟捌佰柒拾玖元部分，及該部分假執
行之宣告，暨訴訟費用之裁判均廢棄。
右開廢棄部分，被上訴人在第一審之訴及其假執行之聲請均駁回。
其餘上訴駁回。
第一、二審訴訟費用由上訴人負擔十分之七，餘由被上訴人負擔。
    事實及理由
一、本件被上訴人起訴主張：(一)兩造於民國（下同）八十八年三月二十日簽訂工程合
　　約書（下稱系爭合約書），由上訴人將所承攬之政大綜合館工程中Ａ棟八至十六
　　層空調冰水管配管工程（含保溫工資及五金另料及固定配件，下稱系爭配管工程
　　）轉包被上訴人施作，承攬報酬以每層新台幣（下同）十三萬元計算。被上訴人
　　於八十八年九月十五日完工，同年十月八日驗收合格。承攬報酬總計一百一十七
　　萬元，惟扣除上訴人已給付工程款六十九萬五千零二十九元（含預支工程款），
　　及代支付之費用十四萬九千三百五十七元【即莊士元焊接工資七萬七千一百零六
　　元（原判決誤載為七萬一百零六元），氬銲機四萬五千三百六十元，點工費一萬
　　元、氬氣費用一萬六千八百九十一元，總計十四萬九千三百五十七元（原判決誤
　　載為十萬九千三百五十七元）】後，尚有工程款三十二萬五千六百十四元，迄今
　　未給付，爰依系爭合約之法律關係請求上訴人給付上開金額。(二)兩造另於八十八
　　年六月十七日就政大綜合館Ａ棟一至七層冰水管配管及空調機房等多項工程簽定
　　草約，嗣因就承攬契約細節未能達成合意，已於同年七月二十九日合意解除契約
　　，惟被上訴人就此工程已有部分施作完成，計支出成本二十九萬八千九百八十九
　　元，爰依民法第二百五十九條、第一百七十九條規定，請求上訴人給付上開金額
　　。(三)被上訴人另承作上訴人發包之捷運ＢＬ９站（小南門站）及Ｇ１２站（忠孝
　　新生站）消防灑水及配管工程，承攬報酬均為十萬五千元，嗣捷運ＢＬ９站又追
　　加工程，追加部分之工程款為七萬八千七百五十元，惟上訴人就ＢＬ９站追加工
　　程款七萬八千七百五十元及Ｇ１２站承攬報酬十萬零五千元均未給付，爰依兩造
　　約定及不當得利之法律關係請求被上訴人給付上開金額。總計未付之金額為八十
　　萬八千三百五十三元。並求為命上訴人如數給付及加計法定遲延利息之判決。【
　　原審判命上訴人應給付五十萬九千三百六十四元及自起訴狀繕本送達翌日即八十
　　八年十一月二十六日起，至清償日止，按年息百分之五計算之利息。駁回被上訴
　　人其餘之訴（即上開(二)部分之二十九萬八千九百八十九元）。上訴人就其敗訴部
　　分上訴。被上訴人就其敗訴部分，未聲明不服。】並答辯聲明：上訴駁回。
二、上訴人則以：(一)系爭配管工程承攬報酬一百十七萬元，扣除上訴人已給付六十九
    萬五千零二十九元後，尚應給付之報酬為四十七萬四千九百七十一元，惟上訴人
    受被上訴人委任，代購保溫帶、離子切割機、萬能輪、鐵皮螺絲等材料二十四萬
    一千四百八十五元，及代購氬銲機、氬氣等機器暨代付工人莊士元焊接工資計十
    四萬九千三百五十七元，共計三十九萬零八百四十二元，此部分依法主張抵銷，
    抵銷後上訴人固須再付承攬報酬八萬四千一百二十九元，惟被上訴人未於系爭配
    管工程之冰水管穿牆部分加裝保溫帶，致有滲水之瑕疵，故於被上訴人未修補完
    成或賠償損害前，上訴人自得行使同時履行抗辯權拒絕給付。(二)捷運ＢＬ９站追
    加工程及Ｇ１２站消防撒水、配管工程部分，被上訴人未依約施作完成，且存有
    多項瑕疵，在被上訴人未修補完成或賠償損害前，亦主張同時履行抗辯權等語，
    資為抗辯。並上訴聲明：(一)原判決不利於上訴人部分廢棄。(二)右廢棄部分，被上
    訴人在第一審之訴及假執行聲請均駁回。
三、經查，兩造於八十八年三月二十日簽訂工程合約書（下稱系爭合約書），由上訴
    人將所承攬之政大綜合館工程中Ａ棟八至十六層空調冰水管配管工程（含保溫工
    資及五金另料及固定配件）轉包被上訴人施作，承攬報酬以每層十三萬元計算，
    承攬報酬總計一百一十七萬元，上訴人已給付工程款六十九萬五千零二十九元（
    含預支工程款），及代支付訴外人莊士元焊接工資七萬七千一百零六元、氬銲機
    四萬五千三百六十元、點工費一萬元、氬氣費用一萬六千八百九十一元，總計十
    四萬九千三百五十七元；又被上訴人另承攬捷運ＢＬ９站、Ｇ１２站消防撒水及
    配管工程，約定承攬報酬各為十萬五千元等情，為兩造所不爭執，並有工程合約
    書、支票、工程（材料）估驗單、討論確認單、估驗計價單等在卷可證（見原審
    卷一一—一四、二七、五○—五三、五七、七一頁），堪信為真實。
四、本件茲應審究者為：(一)政大綜合館Ａ棟八至十六層空調冰水管配管工程部分，上
    訴人得主張抵銷之金額若干？上訴人得否主張同時履行抗辯權？(二)：捷運ＢＬ９
    站追加工程及Ｇ１２站部分，上訴人是否已依約完工，得否主張同時履行抗辯權
    ？查：
  (一)政大綜合館Ａ棟八至十六層空調冰水管配管工程部分：
    (1)系爭配管工程，於八十八年九月十五日施作完成，並自八十八年九月一日起至
      同十月八日止，由台安電機股份有限公司（下稱台安公司）查證合格等情，有
      工程施工作業品質查證記錄表四份在卷可憑（見原審卷二○─二三頁），並經
      證人即台安公司派駐工地之工地主任施毓澤證稱：「系爭工程本由我們承包，
      我們將系爭工程再發包給上訴人易昭公司，上訴人再將冰水管工程轉包給被上
      訴人舜博公司」、「．．．我們與上訴人之間的工程已驗收完成，而且尾款也
      已經給付」等語在卷（見本院卷八六、八七頁），應認該工程業已完工，並驗
      收合格。
    (2)工程合約書第四條固約定：「付款辦法：本合約付款辦法依左列之規定：．．
      ．經業主正式驗收合格後，得付清百分之十」；第二十三條亦約定：「保固：
      本工程自業主驗收合格日起由乙方（指被上訴人）負責保固二年，並於領取尾
      款同時開立總價百分之十之空白日期及抬頭之授權保證票據交由甲方（指上訴
      人）保管，作為保證金．．．。」（見原審卷一二、一三頁），本件系爭配管
      工程既已於八十八年十月八日全部驗收合格，則上訴人自無權扣留百分之十之
      尾款即十一萬七千元；又至九十年十月八日保固期間亦已屆滿，上訴人亦不得
      以被上訴人未開立保證票據而主張同時履行抗辯。是上訴人以系爭配管工程未
      驗收合格，被上訴人亦未開立保證票據予上訴人，無給付尾款之義務云云置辯
      ，委無足採。
    (3)系爭配管工程之承攬報酬總計一百一十七萬元，上訴人已給付工程款六十九萬
      五千零二十九元，及代支付訴外人莊士元焊接工資七萬七千一百零六元及代付
      氬銲機四萬五千三百六十元、點工費一萬元、氬氣費用一萬六千八百九十一元
      ，總計十四萬九千三百五十七元，已如前述，則扣除上開款項後，餘款三十二
      萬五千六百一十四元，惟上訴人主張其中二十四萬一千四百八十五元部分係其
      代被上訴人購買ＴＰＣ─八○Ｉ離子切割機、萬能輪、鐵皮螺絲及保溫帶等材
      料之費用，應予抵銷云云。查，系爭工程合約書開宗明義記載「易昭工程有限
      公司（以下簡稱甲方，即上訴人）為將政大空調冰水管配管工程（含保溫工資
      及五金另料及固定配件）（以下簡稱本工程）委由舜博工程有限公司（以下簡
      稱乙方，即被上訴人）承攬，雙方同意訂立給付如左：」；第十一條約定：「
      材料工具：所有材料工具除本契約另有規定外，蓋由乙方購辦，照約定數量，
      規格交貨，並須經監工人員認為合格者，方得使用。不合規格者立即遷出場外
      ，完工時如有剩餘應歸甲方所有，乙方不得請求退回。如有材料未進場者應依
      約扣款．．．．」；第八條亦約定：「監督：．．．倘若所做工程草率，材料
      窳劣，不合規定等，並得通知乙方拆去重做，損失蓋由乙方負責，不得異議。
      」（見原審卷一一頁），是上訴人辯稱系爭配管工程所有材料工具除契約另有
      規定外，應由被上訴人購辦，應堪採信。
    (4)被上訴人雖主張：依系爭工程合約書第二條規定系爭配管工程所須之材料應由
      上訴人提供云云。查，工程合約書第二條係規定：「工程程內容：本工程之規
      範及範圍均依照業主及甲方（即上訴人）所提供之圖面、材料明細表及施工說
      明為依據，乙方（即被上訴人）並須負施作規劃與施作完全責任」（見原審卷
      一一頁），即約定被上訴人應依上訴人所提供之圖面、材料明細表及施工說明
      以施作工程，並非約定材料應由上訴人提供，被上訴人以此為上訴人應提供工
      程材料之依據，自不足採。
    (5)上訴人主張其代被上訴人購買ＴＰＣ─八○Ｉ離子切割機、萬能輪、鐵皮螺絲
      及保溫帶等材料共二十四萬一千四百八十五元乙節，業據提出出貨單、請款單
      、估價單及被上訴人請求上訴人提供及已收受保溫帶等材料字據為證（見原審
      卷五四、五六、五八─六一、一○四─一一○頁），被上訴人對上開證據之真
      正亦不爭執，並自承上開材料係上訴人交付伊使用於系爭配管工程等語（見本
      院卷九三、一五二、一六二頁），復經證人即上訴人員工鄭長翔到庭證稱：「
      ．．．本件是我監工的，我是在八十八年接任監工，代購料款暨代點工明細一
      至十八都是原告（即被上訴人）委託我們公司買的，都是用在系爭工程中，東
      西都還在現場，器具已搬走，．．．東西是公司採購買的，金額我不清楚，東
      西是用在工地的．．．業主一開始就要求要用保溫帶，．．．．，我是在八十
      八年八月才進入工地，冰水管一定要用保溫帶，．．．」等語（見原審院一五
      二頁），及證人鍾壽華亦證稱：「．．．至於被證二之機器是離子切割機及亞
      焊機是被告（即被上訴人）代為購買，．．」等語在卷（原審卷七八頁），足
      證上訴人已交付上開材料予被上訴人施工，故上訴人主張此部分費用應予抵銷
      ，應為可採。
    (6)上訴人主張：被上訴人未於系爭配管工程之冰水管穿牆部分加裝保溫帶，致有
      滲水之瑕疵，故於被上訴人未修補完成或賠償損害前，上訴人自得行使同時履
      行抗辯權拒絕給付云云。查，系爭配管工程業已經業主台安公司驗收合格，已
      如前述，上訴人空言主張瑕疵，委無足採。
    (7)從而，系爭配管工程上訴人尚應給付被上訴人八萬四千一百二十九元【計算方
　　　式為：1,170,000元（承攬總報酬）－695,029 元（已付之工程款）－149,357
　　　元（原審准上訴人抵銷之部分）－241,485元（ 本院准上訴人抵銷之部分）＝
　　　84,129元】。
  (二)捷運ＢＬ９站追加工程及Ｇ１２站部分：
    (1)查，捷運ＢＬ９站消防撒水及配管工程兩造原約定之承攬報酬為十萬五千元，
      為兩造所不爭執（見本院卷八一頁），並有被上訴人開立予上訴人之發票影本
      一紙可憑（見原審卷二五頁），嗣追加工程款七萬八千七百五十元，有八十八
      年七月估驗計價單、八十八年六月十日捷運ＢＬ９站灑水工程進度工務協調會
      會議記錄為證（見原審卷二六、八七頁）。該次協調會係由上級長官鄧長青、
      被上訴人法定代理人劉天賜、及證人鍾壽華參與，依會議紀錄記載：「內容：
      捷運ＢＬ９站追加灑水工程進度檢討。1.ＢＬ９站東西向機房區灑水工程定於
      八十八年六月十四日施作完成。2.如追加部分之灑水工程交付於施作，協議後
      訂為八十八年六月二十一日完成。3.Ｇ１２站灑水工程議定為八十八年七月十
      四日前施作完成」等語，有該協調會會議記錄可按（見原審卷八七頁）。另證
      人即次承攬人鍾壽華於原審亦結證稱：「．．．捷運ＢＬ９站、ＧＬ２站之工
      程我有做。均是幫舜博做的，工程費約二十萬元左右，ＢＬ９站後來有追加工
      程款七萬多元」等語（見原審卷七八頁），而捷運ＢＬ９站消防撒水及配管工
      程業已完工並完成驗收等情，有台北市政府捷運工程局中區工程處八十九年九
      月七日北市中水環字第八九六○八一五五○○號函在卷可稽（見原審卷一二八
      頁），堪信被上訴人此部分之主張為真正，上訴人空言辯稱：ＢＬ９站追加工
　　　程部分是上訴人自行施作云云，尚無足採。故被上訴人依兩造約定之契約，請
　　　求捷運ＢＬ９站追加之工程款七萬八千七百五十元，應予准許。
    (2)又查，Ｇ１２站部分，兩造約定之承攬報酬為十萬零五千元，此有被上訴人出
      具並經上訴人員工程以鵬、洪誌廷於八月二十六日簽收之估驗計價單及前開八
      十八年六月十日工務協調會會議記錄可證（見原審卷八六、八七頁），並經證
      人鍾壽華證述在卷（已如前述），嗣該工程已完工，並由承包商（台安電機股
      份有限公司）已提報竣工等節，有台北市政府捷運工程局中區工程處八十九年
      九月七日北市中水環字第八九六○八○二八○○號函在卷可稽（見原審卷一二
　　　七頁），惟被上訴人未進行試水及未施作末端查驗管，此部分工程係由上訴人
　　　完成，為被上訴人所不爭執（見本院卷一五四頁），並有前開記載「註：配管
　　　完成未試水及末端查驗管未做（台安欠料），因此保留款暫留二成」之估驗計
　　　價單可參（見原審卷八六頁），是被上訴人主張此部分未完工非可歸責於被上
　　　訴人之事由所致，乃於八十八年八月間與上訴人員工程以鵬、洪誌廷達成請領
　　　工程款八成之協議，應堪採信。上訴人空言辯稱：伊按時供料多次催工，被上
　　　訴人均不予置理云云，與前開證據不符，不足採信。是Ｇ１２站部分被上訴人
　　　得請求之報酬為八萬四千元（105,000元×80%＝84,000元），超過此部分之請
　　　求，即不應准許。
    (3)至被上訴人主張依民法第一百七十九條請求部分，因被上訴人係以單一聲明，
      主張二以上之訴訟標的，其意在請求本院擇一為被上訴人勝訴之判決，為選擇
      訴之合併（實務上所謂重疊訴之合併），依上有關實務上重疊訴之合併之處理
      方式，本院既已認被上訴人主張依兩造之約定請求上開之金額有理，自毋庸再
      就依民法第一百七十九條規定是否有理予以論述，附此敘明。
五、綜上所述，被上訴人本於系爭工程合約之法律關係，請求上訴人給付系爭配管工
    程款八萬四千一百二十九元、捷運ＢＬ９站追加工程款七萬八千七百五十元及Ｇ
    １２站工程款八萬四千元，合計二十四萬六千八百七十九元，及自起訴狀繕本送
    達之翌日即八十八年十一月二十六日起，至清償日止，按年息百分之五計算之利
    息，為有理由，應予准許。逾此所為請求，為無理由，應予駁回。原審就超過上
    開應准許部分，為上訴人敗訴之判決，並為假執行之宣告，自有未洽。上訴意旨
    就此部分指摘原判決不當，求予廢棄改判，為有理由。至於上開應准許部分，原
    審判命上訴人給付，並為假執行之宣告，核無違誤，上訴意旨，就此部分，仍執
    陳詞，指摘原判決不當，求予廢棄，為無理由，應駁回其上訴。
六、兩造其餘攻擊、防禦方法與判決結果無涉，爰不一一論述，併此敘明。
七、據上論結，本件上訴為一部有理由，一部無理由，依民事訴訟法第四百五十條、
    第四百四十九條第一項、第七十九條但書，判決如主文。
中　　　華　　　民　　　國　　九十一　　年　　　八　　　月　　二十七　　日
　　　　　　　　　　　　　　　　　民事第十四庭
　　　　　　　　　　　　　　　　　　　審判長法　官　張　劍　男
　　　　　　　　　　　　　　　　　　　　　　法　官　蘇　芹　英
　　　　　　　　　　　　　　　　　　　　　　法　官　蔡　芳　齡
右正本係照原本作成。
不得上訴。
中　　　華　　　民　　　國　　九十一　　年　　　 八 　　月　　三十　　　日
　　　　　　　　　　　　　　　　　　　　　　書記官　蔡　錦　輝
